【裁判字號】    92,訴,2284
【裁判日期】    921230
【裁判案由】    損害賠償
【裁判全文】
臺灣臺中地方法院民事判決  九十二年度訴字第二二八四號
    原      告  甲○○
    被      告  丙○○
    被      告  乙○○
    訴訟代理人  陳聰明
當事人間損害賠償事件，本院於九十二年十二月九日言詞辯論終結，判決如左：
    主      文
被告丙○○應給付原告新台幣陸拾貳萬伍仟零肆拾玖元，及自民國九十二年五月三十
日起至清償日止，按週年利率百分之五計算之利息。
原告其餘之訴駁回。
訴訟費用由被告丙○○負擔五分之二；餘由原告負擔。
本判決原告勝訴部分於原告以新台幣貳拾萬零捌仟元為被告丙○○供擔保後，得假執
行。
原告其餘假執行之聲請駁回。
    事      實
甲、原告方面：
  一、聲明：被告應連帶給付原告新台幣（下同）壹佰伍拾貳萬陸仟肆佰零柒元及自
      起訴狀繕本送達翌日起算至清償日止按年息百分之五計算之利息。並願供擔保
      請准宣告假執行。
  二、陳述：
  （一）被告丙○○於民國九十一年十月三十日上午八時三十分許，無照駕駛車號３
        Ｊ－９７６７號自用小客車（下稱肇事小客車），沿台中市○○路由向上路
        往公益路方向行駛，途經台中市○○路與大墩十一街口時，因跨越雙黃線超
        車，不慎撞及由原告所騎乘，沿台中市○○路由向上路往公益路同方向行駛
        ，在該路口由黎明路機車道直接左轉大墩十一街往永春東七路方向行駛之車
        號ＶＰＣ－８８１號輕機車，致原告人車倒地，受有右肘肱骨開放性骨折、
        胸腹部挫傷、四肢多處擦傷等傷害。詎被告丙○○肇事後，雖曾下車查看，
        但卻未救護原告之傷勢及報警，即駕車逕行逃逸往友人處躲藏，嗣經目擊者
        提供車牌號碼等資料，始循線查獲被告丙○○。
  （二）上開肇事小客車乃被告丙○○之母即被告乙○○所有，而被告乙○○明知其
        子並無駕照，卻仍放任被告丙○○駕駛該車，應與被告丙○○負共同侵權行
        為損害賠償責任。
  （三）原告分別請求金額如下：
      (1)醫療費用：原告於起訴前先後於林森醫院、林新醫院、和生堂傳統傷科診所
        支出醫療費用十萬四千八百零七元，被告已給付其中六萬七千四百三十五元
        。起訴後原告因持續至和生堂傳統傷科復健再支出醫療費用四萬二千元。
      (2)看護費用：原告自九十一年十月三十日至同年十一月十五日於林新醫院住院
        期間，因受有頭部外傷併左臉頰及左耳挫傷、四肢多處挫傷、右肘肱骨肘上
        部開放性骨折等傷害，無法自行料理日常生活事務，須有人隨身看護。雖未
        請人看護，而由家人共同看護，但原告仍受有相當看護費之損害，以一日一
        千二百元計，住院十七日之看護費共計三萬四千元。
      (3)營養食品費用：原告因療傷需要，至大墩藥局購買營養品，支出三千六百元
        。
      (4)工作損失：原告受傷前係受僱於鐽馨工業股份有限公司，從事清潔工作約一
        年，日薪一千元，並未報稅，公司有聯絡則去上班，並非每天上班。原告自
        九十一年十月三十日住院時起至九十二年五月二十三日起訴時止，共計二百
        零六天，共計減少工作收入二十萬六千元。又按林森醫院診斷證明書所載，
        原告目前右肱骨踝上骨折手術後併發不癒合，預計九十二年十月才能拆除石
        膏，之後仍須復健半年，是自九十二年六月至九十三年四月止共十一個月，
        原告工作損失共三十三萬元。
      (5)生活起居照護費：原告受傷後生活起居無法自理，因未與家人同住，為照顧
        幼子，遂僱請訴外人黃月娥幫助原告煮飯、洗衣、打掃、接送小孩等，每月
        費用一萬八千元，自九十一年十一月起至九十三年四月止共計十七個月，費
        用為三十萬六千元。
      (6)精神慰撫金：原告受有前開多項傷害，已難以復原，且恐有部分功能喪失之
        虞，有無其他後遺症亦難以斷定，雖原告目前已出院在家療養，然受傷嚴重
        ，無法從事工作，尚有一名幼子待扶養，而被告於肇事後迄今已半年，不但
        對原告之傷勢甚少聞問，亦未曾給付原告分毫賠償，且亦未與原告達成和解
        ，造成原告精神上痛苦，爰請求被告連帶給付精神慰撫金五十萬元。
  三、證據：提出診斷證明書、醫療費用收據、統一發票影本、工作薪資證明單、林
      森醫院診斷證明書、和生堂傳統傷科整復證明書、林森醫院收據四張、保證金
      收據一張、全民醫院收據一張、博先有限公司動態肘關節護具收據一張、請求
      傳喚證人林秀鈴、黃月娥。
乙、被告方面：
  一、聲明：原告之訴駁回。
  二、陳述：
  （一）被告已給付原告林新醫院部分醫療費用六萬七千四百三十五元（含暫收款一
        萬元），並曾給付原告購買動態肘關節及護具之費用。看護費用並無收據，
        而工作損失請求部分，未見工作薪資所得證明，並不合理。原告提出之林森
        醫院診斷證明書上記載：預計九十二年十月間拆除石膏，再復健半年，然其
        並非確定原告須復健半年，亦未明確說明原告於復健期間是否無法工作或照
        顧幼子，故不能以上開診斷證明書作為原告喪失工作能力、及無法照顧幼子
        能力須另聘保母之證明。精神慰撫金原告之請求過高。營養費用部分被告願
        意給付。
  （二）被告乙○○於肇事前晚九十一年十月二十九日十八時許，即因病前往台中市
        全民醫院就診，待被告乙○○就診返家時，被告丙○○已將車輛開走，是被
        告乙○○雖為肇事車輛之車主，並未積極提供車輛予被告丙○○使用；而被
        告乙○○單純將鑰匙置於家中之行為，並不成立侵權行為，亦非導致損害發
        生所不可想像其不存在之條件；是被告乙○○之行為與原告之損害間並無因
        果關係，自無須與被告丙○○連帶負損害賠償責任。
  三、證據：提出全民醫院掛號收據影本。
丙、本院依職權調閱本院刑事庭九十二年度交訴字第八號刑事卷宗、臺灣臺中地方法
    院檢察署九十一年度偵字第二二二四八號偵查卷宗，函林森醫院查詢原告傷勢及
    復原情形。
    理      由
一、原告主張被告丙○○於民國九十一年十月三十日上午，無照駕駛動力交通工具即
    肇事小客車，沿台中市○○路由向上路往公益路方向行駛，於同日上午八時三十
    分許，途經台中市○○路與大墩十一街口時，明知該路段係屬雙向二車道，且劃
    有分向限制線（雙黃線），原應注意不得駛入來車道，且依當時情形，路面、視
    距均良好，並無何障礙物，及無不能注意之情事，竟疏未注意及此，因跨越雙黃
    線超車，不慎撞及由原告所騎乘，沿台中市○○路由向上路往公益路同方向行駛
    ，在該路口由黎明路機車道直接左轉大墩十一街往永春東七路方向行駛之車號Ｖ
    ＰＣ—八八一號輕機車，致原告人車倒地受有右肘肱骨開放性骨折、胸腹部挫傷
    、四肢多處擦傷等傷害，詎被告丙○○知悉肇事後，竟未下車救護原告之傷勢及
    報警處理，即駕駛汽車逕行逃離現場並先後至友人李文峰、洪亞鎛住處躲藏，嗣
    經目擊民眾陳偉陞、詹文欽提供車號等資料報警，始循線查獲被告丙○○等情，
    為兩造所不爭，並據本院依職權調閱本院刑事庭九十二年度交訴字第八號號刑事
    卷宗、及臺灣臺中地方法院檢察署九十一年度偵字第二二二四八號偵查卷宗內所
    附林新醫院診斷證明書乙紙、道路交通事故調查報告表乙份、舉發違反道路交通
    管理事件通知單二紙、車籍作業系統—查詢車輛認可資料乙紙及照片十五幀等查
    核屬實，本院刑事庭九十二年度交訴字第八號判決亦同此認定，復有該判決在卷
    可稽，堪信真實。按汽車、機車或其他非依軌道行駛之動力車輛，在使用中加損
    害於他人者，駕駛人應賠償因此所生之損害，但於防止損害之發生，已盡相當之
    注意者，不在此限，民法第一百九十一條之二定有明文，被告丙○○駕駛肇事小
    客車，與原告發生車禍致原告受傷，又無已盡相當之注意防止損害發生之情事，
    原告請求被告丙○○負損害賠償責任，自屬有據。
二、原告主張被告乙○○明知其子即被告丙○○並無駕照，卻仍放任被告丙○○駕駛
    被告乙○○所有之肇事小客車，應與被告丙○○負共同侵權之損害賠償責任。惟
    查：汽車駕駛人，未領有駕駛執照駕車者，處六千元以上一萬二千元以下罰鍰，
    並禁止其駕駛，扣留其車輛牌照。又汽車所有人，僱用或聽任第二十一條第一款
    至第七款之人駕車者，除依第二十一條之規定處罰外，並得吊扣其汽車牌照三個
    月，本件事故九十一年十月三十日發生時之道路交通管理處罰條例第二十一條第
    一款、第二十八條定有明文。查前開道路交通管理處罰條例第二十八條之規定固
    兼屬保護路人及未領有駕駛執照駕車之人等人之法律，倘違反前開道路交通管理
    處罰條例之規定，即推定違反者有過失，惟前開規定，乃是規定汽車所有人，「
    雇用」或「聽任」未領有駕駛執照之人駕車。本件被告乙○○抗辯其於肇事前晚
    九十一年十月二十九日十八時許，即因病前往台中市全民醫院就診，待被告乙○
    ○就診返家時，被告丙○○已將車輛開走等情，業據被告乙○○提出台中市全民
    醫院掛號收據，載明時間為九十一年十月二十九日十八時二十七分在卷可按，又
    被告丙○○係於同日十九時許始駕肇事車輛外出至其工作地點華納舞廳，亦有警
    訊筆錄附於前揭偵查卷宗可按，自難證明被告乙○○有何積極提供車輛或「聽任
    」被告丙○○無駕駛執照而駕駛肇事小客車。故原告主張被告乙○○亦應與被告
    丙○○同負損害賠償責任，自屬無據，應由被告丙○○單獨負損害賠償責任。
三、按不法侵害他人之身體或健康者，對於被害人因此喪失或減少勞動能力或增加生
    活上之需要時，應負損害賠償責任，不法侵害他人之身體、健康者，被害人雖非
    財產上之損害，亦得請求賠償相當之金額，民法第一百九十三條第一項、第一百
    九十五條第一項前段分別定有明文。被告丙○○不法侵害原告之身體健康，自應
    對原告等負損害賠償之責，玆就原告請求被告賠償之金額審究如次：
（一）增加生活上之需要部分：
    (1)醫療費用：原告主張其先後於林森醫院、林新醫院、和生堂傳統傷科診所支出
      醫療費用十萬四千八百零七元，而其中被告已給付六萬七千四百三十五元，而
      起訴後原告因持續至和生堂傳統傷科復健再支出醫療費用四萬二千元。經查，
      原告提出之林新醫院醫療收據四紙金額合計六萬七千四百三十五元，林森醫院
      醫療收據十一紙金額合計一萬二千五百二十五元，和生堂傳統傷科診所醫療收
      據二紙金額為七萬四千七百元，而林新醫院醫療收據四紙金額合計六萬七千四
      百三十五元係被告支付（含暫收款一萬元）等情，均為兩造所不爭，故原告得
      請求之醫療費用，應為林森醫院醫療費用一萬二千五百二十五元及和生堂傳統
      傷科診所醫療費用七萬四千七百元，合計八萬七千二百二十五元。此部分之請
      求，應予准許。逾此部分之請求，應予駁回。
    (2)營養食品費用：原告主張其於大墩藥局購買營養費用，業據提出三千六百元收
      據在卷可按，此乃增加生活上需要之支出，被告復自認願意支付，原告主張被
      告給付，應予准許。
    (3)看護費用：原告主張自九十一年十月三十日至同年十一月十五日住院期間，因
      受有頭部外傷併左臉頰及左耳挫傷、四肢多處挫傷、右肘肱骨肘上部開放性折
      等傷害，無法自行料理日常生活事務、須有人隨身看護。雖未請人看護，而由
      家人共同看護，但原告仍受有相當看護費之損害，以一日一千二百元計，住院
      十七日之看護費共計三萬四千元，業據提出住院證明在卷可按，而依原告右肘
      肱骨肘上部開放性骨折之照片及診斷書觀之，其傷勢頗為嚴重，對自行動自由
      造成重大影響，自需有人看護，而其請求看護費每日一千二百元，較之一般行
      情尚屬合理，原告此部分請求看護費用三萬四千元，應予准許。
    (4)生活起居照護費用：原告主張受傷後生活起居無法自理，因未與家人同住，為
      照顧幼子，遂僱請訴外人黃月娥幫助原告煮飯、洗衣、打掃、接送小孩等，自
      九十一年十一月起迄今每月費用一萬八千元等情，業據證人黃月娥到庭結證屬
      實，堪信真實。又原告於九十一年十月三十日車禍當時於林新醫院手術，但術
      後患肢有僵直、酸痛之情形經照Ｘ光片後診斷為不癒合骨折，於九十二年四月
      八日住院拔除內固定，又於九十二年七月八日再度入院施以開放性復位術治療
      並植入人工骨，迄九十二年十月十六日前後十七次至林森醫院治療，有林森醫
      院九十二年十月二十四日林醫字第二四一三號函在卷可按，至於原告傷勢何時
      可復原乙節，該函雖謂應考量患者本身勞動性質時間長短因素而定，惟原告傷
      勢依客觀程度判斷，則有該醫院九十二年九月十二日診斷證明書，載明預計九
      十二年十月拆除石膏，再復建半年，有該診斷證明書在卷可按，故原告主張自
      車禍發生之日起，至九十二年十月再加半年即九十三年四月止，共計十七個月
      ，均有請他人幫忙家事之必要，自屬有據。惟參酌行政院勞工委員會於八十六
      年十月十六日以（八六）台勞動二字第○四五○一三號函公告：一般勞工之每
      月基本工資為一萬五千八百四十元，是以原告給付他人生活起居照護費用，於
      超出每月一萬五千八百四十元部分，尚非必需。是以原告請求此部分請求每月
      一萬五千八百四十元，十七個月份之生活起居照護費用，共計二十六萬九千二
      百八十元部分，應予准許。逾此部分之請求，應予駁回。
    (5)以上增加生活上之需要部分，原告請求被告丙○○賠償之金額，共計三十九萬
      四千一百零五元（87225+3600+34000+269280=394105）。
（二）喪失及減少勞動能力部分：
    (1)喪失勞動能力之工作損失：原告受傷前係受僱於鐽馨工業股份有限公司，從事
      清潔工作約一年，日薪一千元，公司有聯絡則去上班，並非每天上班，並未報
      稅等情，業據其提出薪資證明單附卷可按，復據證人林秀鈴即鐽馨公司會計到
      庭結證稱：原告每個月上班大約二十天，每天工資一千元，因為不是正式人員
      ，所以以日薪計算，公司是以現金支付原告的薪資，原告在我們公司工作約一
      年等語互核相符，堪信真實。原告每月上班既約僅有二十日，則換算原告之日
      薪，應以六百六十七元為準（1000*20/30=667，元以下四捨五入，下同）。原
      告於九十一年十月三十日至同年十一月十五日於林新醫院住院共十七日，又於
      九十二年四月八日至同年月十四日又因本件車禍不癒合骨折施行拔除內固定之
      手術而於林森醫院住院共七日，共計二十四日，有各該診斷證明書附卷可按，
      此部分原告無法工作，受有損失，其請求於一萬六千零八元之範圍內，應予准
      許。逾此部分之請求，應予駁回。
    (2)減少勞動能力之工作損失：原告因前揭車禍，至九十三年四月仍須復建已如前
      述，是以原告請求車禍發生時起至九十三年四月三十日止之減少勞動能力之工
      作損失，即屬有據。經查，自九十一年十月三十日至九十三年四月三十日止，
      共計五百四十八日，扣除住院二十四日，為五百二十四日，故原告請求工作損
      失，除住院以外之日數，應以五百二十四日為準。再查，原告之傷勢屬於勞工
      保險殘障給付標準表中第九十項障害項目，有林森醫院九十二年九月十二日診
      斷證明書附卷可按，依勞工保險殘障給付標準表，其身體障害狀態為一上肢三
      大關節中，有十大關節遺存顯著運動障害者，殘廢等級為十一等級，喪失勞動
      能力程度為百分之三八．四五，是以原告主張之住院日期以外之工作損失額，
      其請求於十三萬四千三百八十六元（524*667*38.45% = 134386）範圍內，應
      予准許。逾此部分之請求，應予駁回。
    (3)以上喪失及減少勞動能力部分，原告請求被告丙○○賠償之金額，共計十五萬
      零三百九十四元（16008+134386=150394）。
（三）非財產上之損害賠償：原告因前揭車禍受傷後，先後在林新醫院、林森醫院等
      進行多次手術，住院二十四日，其傷勢經判斷為一上肢三大關節中，有十大關
      節遺存顯著運動障害，足見精神痛苦甚烈，況且被告丙○○於車禍後竟未將原
      告送醫而逕自離去，對原告造成之精神傷害更大。原告育有一女須其照顧，高
      中畢業，有土地一筆、與他人共有房屋一棟、汽車一輛，被告丙○○高中畢業
      ，無不動產及車輛，有前揭偵查卷宗所附警訊筆錄，並有財產資料附卷可按，
      本院斟酌實際情況，及原告與被告丙○○之身分、地位、經濟狀況、原告所受
      精神痛苦等一切情況，認原告精神損害賠償部分請求五十萬元，以十五萬元之
      範圍內為適當，應予准許，逾此部分之請求，應予駁回。
四、綜上所述，原告依侵權行為法則，得請求被告丙○○賠償六十九萬四千四百九十
    九元（394105+150394+150000=694499）。惟按損害之發生或擴大，被害人與有
    過失者，法院得減輕賠償金額，民法第二百十七條第一項定有明文。經查，原告
    當時係沿台中市○○路由向上路往公益路同方向行駛，在該路口由黎明路機車道
    直接左轉大墩十一街往永春東七路方向行駛等情，業據原告於警訊筆錄及臺灣臺
    中地方法院檢察署九十一年度偵字第二二二四八號偵查中指述屬實，本院刑事庭
    九十二年度交訴字第八號刑事判決亦同此認定，又事故現場並非應以兩段方式進
    行左轉彎之同向三車道以上道路，而原告機車之刮地痕，係起自黎明路往向上路
    車道及大墩十一街往永春東七路口車道之象限內，有道路交通事故調查報告表附
    於前揭偵查卷宗可稽。按汽車（包括機器腳踏車）行駛至交岔路口，左轉彎時，
    應距交岔路口三○公尺前顯示方向燈或手勢，行至交岔路口中心處左轉，並不得
    占用來車道搶先左轉，道路交通安全規則第一百零二條第一項第四款定有明文，
    原告既係沿台中市○○路由向上路往公益路同方向行駛，在該路口由黎明路機車
    道左轉大墩十一街往永春東七路方向行駛，若依規定行至交岔路口中心處左轉，
    其路徑應不可能通過黎明路往向上路車道及大墩十一街往永春東七路口車道之象
    限內，乃竟於進入交岔路口，未行至交岔路口中心處而搶先左轉，且依其情形並
    非不能注意，致被撞受傷，自應同負過失之責。惟被告丙○○於交岔路口處竟跨
    越雙黃線駛入來車道而超車，其過失情節甚為重大，亦經本院刑事庭九十二年度
    交訴字第八號判決同此認定，爰審酌本件肇事情節，主因被告之過失行為所致，
    原告過失情形較屬輕微，依兩造過失程度，減輕被告丙○○賠償金額百分之十，
    即被告丙○○應賠償原告六十二萬五千零百四十九元（694499*90%=625049）。
    原告請求被告丙○○給付上開金額及自起訴狀繕本送達翌日即九十二年五月三十
    日起至清償日止，按週年利率百分之五計算之利息為有理由，應予准許。逾此部
    份之請求，為無理由，應予駁回。
五、原告聲明願供擔保以代釋明請准宣告假執行，就其勝訴部分，經核無不合，爰酌
    定相當之擔保金額准許之；至原告敗訴部分，其假執行之聲請已失所附麗，應併
    駁回。
六、結論：原告之訴為一部有理由，一部無理由，依民事訴訟法第七十九條，第三百
    九十條第二項，判決如主文。
中      華      民      國    九十二    年    十二    月    三十    日
                                        臺灣臺中地方法院民事第一庭
                                        法      官  陳宗賢
正本係照原本作成
如對本判決上訴，須於判決送達後廿日內向本院提出上訴狀。
中      華      民      國    九十二    年    十二    月    三十    日
~B法院書記官


司法院資訊處製作；財團法人民間司法改革基金會備份。
